---
title: "Chikungunya no estado do Rio de Janeiro"
author: Lucas Bianchi and Leo Bastos
output:
  html_document:
    highlight: pygments
    keep_md: yes
    lib_dir: libs
    mathjax: local
    number_sections: yes
    self_contained: no
    theme: cerulean
    toc: yes
    toc_float:
      collapsed: no
      smooth_scroll: yes
editor_options:
  chunk_output_type: console
fig_caption: yes
fig_height: 7
fig_width: 7
---


```{r setup, include=FALSE}
knitr::opts_chunk$set(echo = TRUE)
```

## Lendo dados e carregando pacotes

Para começar vamos ler dados de Chikungunya no estado do Rio de Janeiro por sexo e faixa etária. Os dados de casos notificados vem do SINAN, enquanto os dados populacionais vem de projeções do IBGE para o ano de 2015.


```{r warning=FALSE, message=FALSE, echo=FALSE}
# Read csv
library(tidyverse)
library(lubridate)
library(INLA)


col.names <- c("id", "dt_notific", "se_notific",
               "ano_notific", "dt_sin_pri",
               "se_sin_pri", "dt_digita",
               "bairro_nome", "bairro_id",
               "mun_geocod", "nu_notific", 
               "cid10", "dt_nasc", "sex",
               "nu_idade_n")

dadosRJ <- read_csv("../Data/rio_chik.csv", col_names = col.names ) %>% 
  filter(substr(mun_geocod,start = 1, stop = 2) == "33",
         sex != "I") %>% 
  mutate(
    epidate = as.Date(paste("7", se_notific, ano_notific, sep="-"), '%u-%U-%Y'),
    mun_geocod = as.character(mun_geocod),
    COD_MUN = substr(mun_geocod, start = 1, stop = 6),
    AgeCat = cut(
      nu_idade_n - 4000, 
      breaks = c(0, 5, 10, 15, seq(20,80,by=10), Inf ),
      right = F,
      labels = c("0 a 4 anos", "05 a 9 anos",
                 "10 a 14 anos", "15 a 19 anos", 
                 "20 a 29 anos", "30 a 39 anos",  
                 "40 a 49 anos", "50 a 59 anos",
                 "60 a 69 anos", "70 a 79 anos",
                 "80 anos e mais")
      ),
    AgeCat = as.character(AgeCat)
    ) 



dadosPOPRJ <- readODS::read_ods(path = "../Data/POP2015TCU/POP2015FaixaEtariaSexo.ods", 
                       col_names = T) %>% 
  gather(key = "AgeCat", value = "POP", -c(COD_MUN, Sex)) %>%
  mutate(COD_MUN2 = COD_MUN,
         COD_MUN = substr(COD_MUN, 1, 6))

dadosRJ2016 <- dadosRJ %>% 
  filter(!is.na(AgeCat), !is.na(sex), ano_notific == 2016) %>% 
  group_by(COD_MUN, AgeCat, sex) %>% 
  summarise(Y = n())


dadosCHIKRJ <- dadosPOPRJ %>% 
  left_join(dadosRJ2016, by = c("COD_MUN", "AgeCat", "Sex"="sex")) %>%
  mutate(
    Y = replace(x = Y, list = is.na(Y), values = 0 )
  ) %>% rowid_to_column(var = "ID")

CODMUN.tbl <- tibble(COD_MUN = unique(dadosCHIKRJ$COD_MUN)) %>% rowid_to_column("Mun") 

dadosCHIKRJ <- dadosCHIKRJ %>% left_join(CODMUN.tbl, by = "COD_MUN")

```



## Incidências (baseadas em modelo)

Seja $Y_{s,a,m}$ o número de casos de Chikungunya para o sexo $s$, faixa etária $a$, e no município $m$ de um determinado estado e para um período de tempo pré especificado, usualmente anual. Vamos supor que temos um modelo probabilístico $M$ que nos permita inferir um valor para $Y_{s,a,m}$ que vamos denotar por $\widetilde{Y}_{s,a,m}$.

A incidência anual de Chikungunya no município $m$, para o sexo $s$ e faixa etária $a$, denotada por $I_{s,a,m}$,  é definida por 
$$I_{s,a,m} = \frac{\widetilde{Y}_{s,a,m}}{POP_{s,a,m}} \times 10^5,$$
onde $POP_{s,a,m}$ é o total de habitantes do município $m$ do sexo $s$ e faixa etária $a$. Diferentes escolhas para o modelo $M$ implicará em diferentes valores para $\widetilde{Y}_{s,a,m}$.


Incidência geral de Chikungunya no estado é dada por

$$I^{(estado)} = \frac{\sum_{s}\sum_{a}\sum_{m}I_{s,a,m} \times POP_{s,a,m}}{ \sum_{s}\sum_{a}\sum_{m} POP_{s,a,m} }.$$
Note que a população do estado $POP^{(estado)} = \sum_{s}\sum_{a}\sum_{m} POP_{s,a,m}$ é o denominador da incidência do estado. E se o estimador de $\widetilde{Y}_{s,a,m} = y_{s,a,m}$ então a incidência do estado se resumo à incidência bruta, dada pelo total de casos no estado sobre a população do estado por 100 mil habitantes.


Incidência específica de Chikungunya por sexo é dada por

$$I^{(sexo)}_s = \frac{\sum_{a}\sum_{m}I_{s,a,m} \times POP_{s,a,m}}{ \sum_{a}\sum_{m} POP_{s,a,m} }.$$


Incidência específica de Chikungunya por faixa etária é dada por

$$I^{(FaEt)}_a = \frac{\sum_{s}\sum_{m}I_{s,a,m} \times POP_{s,a,m}}{ \sum_{s}\sum_{m} POP_{s,a,m} }.$$

Incidência específica de Chikungunya por faixa etária e sexo é dada por

$$I^{(SexoFaEt)}_{s,a} = \frac{\sum_{m}I_{s,a,m} \times POP_{s,a,m}}{ \sum_{m} POP_{s,a,m} }.$$

Incidência específica de Chikungunya por município é dada por

$$I^{(mun)}_m = \frac{\sum_{s}\sum_{a}I_{s,a,m} \times POP_{s,a,m}}{ \sum_{s}\sum_{a} POP_{s,a,m} }.$$



```{r, echo = F}
# Calculo bruto
# sum(dadosCHIKRJ$Y) / sum(dadosCHIKRJ$POP) * 10^5

# Model-based (Modelo mais simples possivel)

formula0 <- Y ~ 1
formula1.s <- Y ~ 0 + Sex
formula1.a <- Y ~ 0 + AgeCat
formula1.sa <- Y ~ 0 + Sex:AgeCat
formula1.m <- Y ~ 0 + f(Mun, model = "bym", graph = "RJ.adj", constr = F)

# mod0.freq <- glm( Y ~ 1, family = poisson, offset = log(POP/10^5), data = dadosCHIKRJ)
# 
# exp(c(mod0.freq$coefficients, confint(mod0.freq)))
# 
# sum( exp(mod0.freq$linear.predictors - log(dadosCHIKRJ$POP / 10^5)) * dadosCHIKRJ$POP)  / sum(dadosCHIKRJ$POP)

quantis <- c(0.025, .975, 0.25, 0.75)

mod0 <- inla( formula = formula0, 
              quantiles = quantis, 
              family = "poisson", 
              E = POP / 10^5, 
              data = dadosCHIKRJ,
              control.predictor = list(compute = T),
              control.fixed = control.fixed(mean.intercept = 0, prec.intercept = 0))

mod1.s <- inla( formula = formula1.s, 
                quantiles = quantis, 
                family = "poisson", 
                E = POP / 10^5, 
                data = dadosCHIKRJ,
                control.predictor = list(compute = T),
                control.fixed = control.fixed(mean.intercept = 0, prec.intercept = 0))

mod1.a <- inla( formula = formula1.a, 
                quantiles = quantis, 
                family = "poisson", 
                E = POP / 10^5, 
                data = dadosCHIKRJ,
                control.predictor = list(compute = T),
                control.fixed = control.fixed(mean.intercept = 0, prec.intercept = 0))

mod1.sa <- inla( formula = formula1.sa,             
                 quantiles = quantis, 
                 family = "poisson", 
                 E = POP / 10^5, 
                 data = dadosCHIKRJ,
              control.predictor = list(compute = T),
              control.fixed = control.fixed(mean.intercept = 0, prec.intercept = 0))


mod1.m <- inla( formula = formula1.m,             
                  quantiles = quantis, 
                family = "poisson", 
                E = POP / 10^5, 
                data = dadosCHIKRJ,
              control.predictor = list(compute = T),
              control.fixed = control.fixed(mean.intercept = 0, prec.intercept = 0))



# Incidencia global com intervalo
inc0.glob <- exp(mod0$summary.fixed[,c(1, 3:6)]) %>%
  mutate(
    Type = "Geral"
  )

# Incidencia por sexo com intervalo
inc0.sex <- exp(mod1.s$summary.fixed[,c(1,3:6)]) %>%
  mutate(
    Type = substr(row.names(mod1.s$summary.fixed),4,4)
    )

# Incidencia por faixa etaria com intervalo
inc0.faet <- exp(mod1.a$summary.fixed[,c(1,3:6)]) %>%
  mutate(
    Type = substr(row.names(mod1.a$summary.fixed),7,nchar(row.names(mod1.a$summary.fixed)))
  )

# Incidencia por sexo e faixa etaria com intervalo
inc0.sexfaet <- exp(mod1.sa$summary.fixed[,c(1,3:6)]) %>%
  mutate(
    Sexo = as.factor(substr(row.names(mod1.sa$summary.fixed),4,4)),
    FaixaEtaria = as.factor(substr(row.names(mod1.sa$summary.fixed),12,nchar(row.names(mod1.sa$summary.fixed))))
  )

# Incidencia por municipio com intervalo
inc0.mun <- exp(mod1.m$summary.random$Mun[1:92, c(1,3:6) +1]) %>%
  rowid_to_column(var = "Mun")

```

### Tempo de processamento geral 

```{r, echo=F, results='asis'}
x <- c(mod0$cpu.used[4],mod1.s$cpu.used[4],mod1.a$cpu.used[4],mod1.sa$cpu.used[4],mod1.m$cpu.used[4])
names(x) <- c("mod0","mod1.s","mod1.a","mod1.sa","mod1.m")
```

## Incidências de Chikungunya para o estado do Rio de Janeiro

### Incidência geral 

```{r, echo=F, results='asis'}
knitr::kable(inc0.glob[,c(6,1:3)], digits = 2)
```

### Incidência específica por sexo

```{r, echo=F, results='asis'}
knitr::kable(inc0.sex[,c(6,1:3)], digits = 2)
```

### Incidência específica por faixa etária

```{r, echo=F, results='asis'}
knitr::kable(inc0.faet[,c(6,1:3)], digits = 2)
```



### Incidência específica por sexo e faixa etária


```{r, echo=F}
pos.dodge <- position_dodge(width = .5)

p <- ggplot(inc0.sexfaet, 
            aes(y = mean, x = FaixaEtaria, 
                ymin = `0.25quant`, 
                ymax = `0.975quant`,
                color = Sexo)
            ) +
  geom_point(position = pos.dodge) +
  geom_linerange( position = pos.dodge) +
  geom_linerange(
    mapping = aes(x = FaixaEtaria, 
                 ymin = `0.25quant`, 
                ymax = `0.975quant`,
                color = Sexo),
    position = pos.dodge,
    size=1.2) + 
  theme_bw( base_size = 14) + 
  xlab("Faixa Etaria") + 
  ylab("Incidencia específica por 100 mil") + 
  coord_flip()

p
```


### Mapa da incidencia específica de Chikungunya por município

```{r, echo=F, results='hide', message=F, warning=F}
library(sf)

RJ.map.sf.0 <- st_read("../Data/Shapes/rj_municipios/33MUE250GC_SIR.shp") %>% 
  mutate( COD_MUN = substr(as.character(CD_GEOCMU), start = 1, stop = 6) ) %>% 
  left_join(CODMUN.tbl, by = "COD_MUN" )

RJ.map.sf <-  RJ.map.sf.0  %>% 
  left_join( inc0.mun, by = "Mun") %>%
  mutate(
    IncidenciaCat = cut(mean, breaks = c(0, 10, 20, 50, 150, 300, 600), 
                          labels = c("0 - 10", "10 - 20", "20 - 50", "50 - 150", "150 - 300", "300+"))
  )

# ggplot( RJ.map.sf ) +  
#   geom_sf(aes(fill = mean))  + theme_bw() + scale_fill_gradient( low = "yellow", high = "red")
# 
# ggplot( RJ.map.sf ) +  
#   geom_sf(aes(fill = "0.025quant"))  + theme_bw() + scale_fill_gradient( low = "yellow", high = "red")

map.1 <- ggplot( RJ.map.sf ) +
  geom_sf(aes(fill = IncidenciaCat))  + 
  theme_bw()  + 
  scale_fill_brewer( palette = "YlOrRd")

map.1
```



## Incidências geral e específicas ajustadas (baseadas em modelo)

Seja o seguinte modelo

$$Y_{s,a,m} \sim Pois(\lambda_{s,a,m})$$
onde 
$$\log(\lambda_{s,a,m}) \sim 1 + s + a + s:a + \gamma_{m} + offset$$
na qual $\gamma_m$ é um efeito aleatório espacial, ajustado segundo a soma de um processo CAR intrínseco e um processo gaussiano iid, conhecido por bym. O termo $offset$ é dado por $\log(POP_{s,a,m} \times 10^{-5})$.

Dessa forma, a incidência ajustada é dada pelo exponencial do preditor linear $\widetilde{I}_{s,a,m} = e^{\eta_{s,a,m}}$ do modelo. 


```{r}
formula2 <- Y ~ 1 + Sex*AgeCat + f(Mun, model = "bym", graph = "RJ.adj")

mod2 <- inla( formula = formula2, family = "poisson", E = POP / 10^5, data = dadosCHIKRJ,
              control.predictor = list(compute = T),
              control.compute = list(config = T),
              control.fixed = control.fixed(mean.intercept = 0, prec.intercept = 0.01)) #prec.intercept é a priori (nao informativa, o default e zero, resultando em variancia infinita para o Beta)
```

E a incerteza associada as estimativas de incidência geral e específicas é calculada via aproximação de Monte Carlo usando de amostras da posteriori aproximada do modelo completo via INLA.
```{r}
# Gerando amostras da posteriori aproximada via INLA
mod2.sample <- inla.posterior.sample(n = 1000, result = mod2)

n <- nrow(dadosCHIKRJ)

# gerando amostras da posteriori do INLA
teste <- sapply(mod2.sample, FUN = function(x) x$latent[1:n])

# Incluindo as variaveis para calcular as incidencias
teste <- cbind(dadosCHIKRJ[,c(8,3,4,5)], teste )


# Preparando a amostra no formato long
# log da incidencia por sex, agecat, mun e amostra
testeB <- gather(teste, value = "logInc", key = "Sample", -Mun, -POP, -AgeCat, -Sex)
```



## Incidências de Chikungunya para o estado do Rio de Janeiro (ajustadas)

```{r, echo = F}
## Incidencia geral

Incidencia.Geral.tbl <- testeB %>% 
  group_by(Sample) %>% 
  # Para cada amostra calcular incidencia geral
  summarise( IncGeral = sum(exp(logInc) * POP) / sum(POP)) %>%
  # Calcular estatisticas a posteriori da Inc geral
  summarise(
    Mean = mean(IncGeral),
    LI = quantile(IncGeral, probs = 0.025),
    LIb = quantile(IncGeral, probs = .25),
    LSb = quantile(IncGeral, probs = .75),
    LS = quantile(IncGeral, probs = 0.975)
  )


## Incidencia específica por sexo

Incidencia.Sex.tbl <- testeB %>% 
  # Agrupar por Sexo e amostras
  group_by(Sample, Sex) %>% 
  # Para cada amostra calcular incidencia especifica
  summarise( IncSpec = sum(exp(logInc) * POP) / sum(POP)) %>%
  # Agrupar por Sexo
  group_by(Sex) %>%
  # Calcular estatisticas a posteriori da Inc espec.
  summarise(
    Mean = mean(IncSpec),
    LI = quantile(IncSpec, probs = 0.025),
    LIb = quantile(IncSpec, probs = 0.25),
    LSb = quantile(IncSpec, probs = 0.75),
    LS = quantile(IncSpec, probs = 0.975)
  )

## Incidencia específica por faixa etaria

Incidencia.FaixaEtaria.tbl <- testeB %>% 
  # Agrupar por Faixa Etaria e amostras
  group_by(Sample, AgeCat) %>% 
  # Para cada amostra calcular incidencia especifica
  summarise( IncSpec = sum(exp(logInc) * POP) / sum(POP)) %>%
  # Agrupar por Faixa Etaria
  group_by(AgeCat) %>%
  # Calcular estatisticas a posteriori da Inc espec.
  summarise(
    Mean = mean(IncSpec),
    LI = quantile(IncSpec, probs = 0.025),
    LIb = quantile(IncSpec, probs = 0.25),
    LSb = quantile(IncSpec, probs = 0.75),
    LS = quantile(IncSpec, probs = 0.975)
  )


## Incidencia específica por sexo E faixa etaria
Incidencia.SexoFaixaEtaria.tbl <- testeB %>% 
  # Agrupar por Sexo, Faixa Etaria e amostras
  group_by(Sample, Sex, AgeCat) %>% 
  # Para cada amostra calcular incidencia especifica
  summarise( IncSpec = sum(exp(logInc) * POP) / sum(POP)) %>%
  # Agrupar por Sexo e Faixa Etaria
  group_by(Sex, AgeCat) %>%
  # Calcular estatisticas a posteriori da Inc espec.
  summarise(
    Mean = mean(IncSpec),
    LI = quantile(IncSpec, probs = 0.025),
    LIb = quantile(IncSpec, probs = 0.25),
    LSb = quantile(IncSpec, probs = 0.75),
    LS = quantile(IncSpec, probs = 0.975)
  )

## Incidencia específica por municipio

## Incidencia específica por sexo E faixa etaria
Incidencia.Mun.tbl <- testeB %>% 
  # Agrupar por Municipio e amostras
  group_by(Sample, Mun) %>% 
  # Para cada amostra calcular incidencia especifica
  summarise( IncSpec = sum(exp(logInc) * POP) / sum(POP)) %>%
  # Agrupar por Municipio
  group_by(Mun) %>%
  # Calcular estatisticas a posteriori da Inc espec.
  summarise(
    Mean = mean(IncSpec),
    LI = quantile(IncSpec, probs = 0.025),
    LIb = quantile(IncSpec, probs = 0.25),
    LSb = quantile(IncSpec, probs = 0.75),
    LS = quantile(IncSpec, probs = 0.975)
  )
```



### Incidência geral ajustada

```{r, echo=F, results='asis'}
knitr::kable(Incidencia.Geral.tbl[,c(1,2,5)], digits = 2)
```

### Incidência específica por sexo

```{r, echo=F, results='asis'}
knitr::kable(Incidencia.Sex.tbl[,c(1,2,3,6)], digits = 2)
```

### Incidência específica por faixa etária

```{r, echo=F, results='asis'}
knitr::kable(Incidencia.FaixaEtaria.tbl[,c(1,2,3,6)], digits = 2)
```



### Incidência específica por sexo e faixa etária


```{r, echo=F}
pos.dodge <- position_dodge(width = .5)

p2 <- ggplot(Incidencia.SexoFaixaEtaria.tbl, 
            aes(y = Mean, x = AgeCat, 
                ymin = LI, 
                ymax = LS,
                color = Sex)
            ) +
  geom_point(position = pos.dodge) +
  geom_linerange( position = pos.dodge) +
  geom_linerange(
    mapping = aes(x = AgeCat, 
                ymin = LIb, 
                ymax = LSb,
                color = Sex),
    position = pos.dodge,
    size=1.2) + 
  theme_bw( base_size = 14) + 
  xlab("Faixa Etaria") + 
  ylab("Incidencia específica ajustada por 100 mil") + 
  coord_flip()

p2
```

### Mapa da incidencia específica de Chikungunya por município

```{r, echo=F}

RJ.map.sf.2 <-  RJ.map.sf.0  %>% 
  left_join( Incidencia.Mun.tbl, by = "Mun") %>%
  mutate(
    IncidenciaCat = cut(Mean, 
                        breaks = c(0, 10, 20, 50, 150, 300, 600),
                        labels = c("0 - 10", "10 - 20", "20 - 50", "50 - 150", "150 - 300", "300+"))
  )

# ggplot( RJ.map.sf.2 ) +  
#   geom_sf(aes(fill = Mean))  + theme_bw() + scale_fill_gradient( low = "yellow", high = "red")
# 
# ggplot( RJ.map.sf.2 ) +  
#   geom_sf(aes(fill = LI))  + theme_bw() + scale_fill_gradient( low = "yellow", high = "red")

map.2 <- ggplot( RJ.map.sf.2 ) +
  geom_sf(aes(fill = IncidenciaCat))  + theme_bw()  + scale_fill_brewer( palette = "YlOrRd")

map.2
head(population)
```

```{r}
library(magrittr)
library(dplyr)
library(ggplot2)
View(Incidencia.SexoFaixaEtaria.tbl)
population <- Incidencia.SexoFaixaEtaria.tbl[,1:3]

population %<>% 
  mutate(Mean = ifelse(Sex == "M", Mean*-1, Mean))

png(filename = "~/R/pyramid.png", width = 900, height = 1000, type = "cairo")

aaa <- ggplot(population, aes(x = AgeCat, color = Sex))+
  geom_linerange(data = population[population$Sex=="M",], 
                 aes(ymin = -0.3, ymax = -0.3+Mean), size = 3.5, alpha = 0.8)+
  geom_linerange(data = population[population$Sex=="F",], 
                 aes(ymin = 0.3, ymax = 0.3+Mean), size = 3.5, alpha = 0.8)+
  geom_label(aes(x = AgeCat, y = 0, label = AgeCat, family = "Ubuntu Condensed"), 
         inherit.aes = F,
         size = 3.5, label.padding = unit(0.0, "lines"), label.size = 0,
         label.r = unit(0.0, "lines"), fill = "#EFF2F4", alpha = 0.9, color = "#5D646F")+
  # scale_y_continuous(breaks = c(c(-2, -1.5, -1, -0.5, 0) + -0.3, c(0, 0.5, 1, 1.5, 2)+0.3),
  #                labels = c("2", "1.5", "1", "0.5", "0", "0", "0.5", "1", "1.5", "2"))+
  coord_flip()+
labs(title = "Pirâmide etária para incidência de Chikungunya",
   subtitle = "Rio de Janeiro - 2016",
   caption = "blabla")+
  scale_color_manual(name = "", values = c(M = "#3E606F", F = "#8C3F4D"),
                 labels = c("Homens", "Mulheres"))+
  theme_minimal(base_family = "Ubuntu Condensed")+
theme(text = element_text(color = "#3A3F4A"),
    panel.grid.major.y = element_blank(),
    panel.grid.minor = element_blank(),
    panel.grid.major.x = element_line(linetype = "dotted", size = 0.3, color = "#3A3F4A"),
    axis.title = element_blank(),
    plot.title = element_text(face = "bold", size = 36, margin = margin(b = 10), hjust = 0.030),
    plot.subtitle = element_text(size = 16, margin = margin(b = 20), hjust = 0.030),
    plot.caption = element_text(size = 14, margin = margin(b = 10, t = 50), color = "#5D646F"),
    axis.text.x = element_text(size = 12, color = "#5D646F"),
    axis.text.y = element_blank(),
    strip.text = element_text(color = "#5D646F", size = 18, face = "bold", hjust = 0.030),
    plot.background = element_rect(fill = "#EFF2F4"),
    plot.margin = unit(c(2, 2, 2, 2), "cm"),
    legend.position = "top",
    # legend.margin  = unit(0.1, "lines"),
    # legend.text  = element_text(family = "Ubuntu Condensed", size = 14),
    legend.text.align = 0)

dev.off()
```

